【裁判字號】    89,重訴,1101
【裁判日期】    891227
【裁判案由】    清償借款
【裁判全文】
臺灣臺北地方法院民事判決  八十九年度重訴字第一一○一號
    原      告    華僑商業銀行股份有限公司板橋分行
                              .
    法定代理人    丙○○      住台北縣板橋市區○路二十六號
    訴訟代理人    丁○○      .
                  甲○○      .
    被      告    同志工程股份有限公司              設台北市大安區○○○路
                              .
    兼法定代理人  辛○○      住台北市○○○路○段一四二巷二○弄二之三號二
                              .
    被      告    壬○○      住台北市○○路○段一九八號三樓
                  庚○○      住台北市○○路一九八巷二一弄八號十六樓
                              .
                  己○○      住台北市○○路一九八巷二一弄八號十六樓
                              .
                  戊  ○      住台北市○○○路○段一四二巷二○弄二之二號
                  乙○○      住台北市○○路○段五五巷二七弄四十號二樓
    右  一  人    癸○○律師
    訴訟代理人
右當事人間請求清償債務事件，本院判決如左：
    主    文
被告同志工程有限公司、辛○○、壬○○、庚○○、己○○應連帶給付原告新台幣貳
仟捌佰玖拾玖萬零捌佰陸拾柒元，及馬克壹萬貳仟零柒拾陸元，及如附表一、二所示
之利息、違約金。其中馬克部分得按原告受領給付當日牌告馬克即期賣出匯率折算新
台幣給付之。
被告戊○、乙○○應連帶給付原告主文第一項款項中之新台幣陸佰伍拾玖萬零捌佰陸
拾柒元，及如附表三所示之利息、違約金。本項被告於第一項債務清償完畢時，免除
給付之義務。
訴訟費用由被告連帶負擔五分之一，餘由被告同志工程有限公司、辛○○、壬○○、
庚○○、己○○連帶負擔。
本判決於原告以新台幣玖佰柒拾萬元供擔保後，得假執行。但被告乙○○如於假執
行程序實施前，以新台幣陸佰伍拾玖萬零捌佰陸拾柒元為原告預供擔保後，得免為假
執行。
    事    實
甲、原告方面：
一、聲明：除假執行供擔保金額外，如主文第一、二項所示。
二、陳述：
（一）被告戊○、乙○○於民國八十一年一月二十四日，與原告簽訂保證書，約定就
      被告同志工程有限公司（下稱同志公司）對原告現在及將來所負之借款、票款
      、透支、墊款、保證、損害賠償等及其他一切債務，以本金新台幣伍仟萬元整
      為限額，負連帶保證責任。而被告辛○○、壬○○、庚○○、己○○於八十七
      年四月二十九日與原告簽訂另一保證書，約定就被告同志公司對原告現在及將
      來所負之借款、票款、透支、墊款、保證、損害賠償等及其他一切債務，以本
      金新台幣壹億元整為限額，負連帶保證責任。又被告同志公司於八十七年四月
      二十九日與原告簽訂開發信用狀暨融資契約，約定按原告核定信用狀成數先行
      自備保證金，委請原告於等值新台幣伍仟萬元之限額內循環開發信用狀及墊付
      外幣貨款或承兌，暨向原告借用新台幣及（或）外幣貸款。
（二）嗣被告同志公司於八十七年四月二十九日於分別於八十四年七月二十六日向原
      告借款新台幣捌佰萬元、八十八年三月五日借款新台幣伍佰萬、八十八年八月
      十三日借款新台幣壹仟萬元、八十八年九月二十七日申請開發信用狀借用馬克
      壹萬貳仟零柒拾陸元、八十九年一月十七日借用新台幣貳佰萬及佰萬元，八
      十九年一月十八日借用新台幣貳佰肆拾萬，約定利息、到期日均如附表一、二
      所示，並均約定逾期清償在六個月以內者，按上開利率百分之十，超過六個月
      者，按上開利率百分之二十計付違約金，如未按期清償本金，即喪失期限利益
      ，債務視為全部到期。詎前開七筆借款中，已有四筆屆清償期，惟迭經催討未
      獲清償，依約債務視為全部到期，尚欠如附表一、二所示之本息及違約金，為
      此請求判決如聲明第一項所示。
（三）又上開八十四年七月二十六日新台幣捌佰萬元借款部分，除被告辛○○、壬○○、己○○、庚○○等四人應連帶負保證責任外，尚有被告戊○、乙○○亦應
      負連帶保證責任，而該筆借款，尚有如附表三所示之本息、違約金未清償，為
      此請求判決如聲明第二項所示。
（四）對被告抗辯所為之陳述：
  １、被告乙○○並非於八十四年七月二十七日取回本票原本，相反的，其於八十四
      年七月二十七日仍依往例提供本票予原告以供擔保備償，該本票遲至八十五年
      十月四日始由被告取回，是被告乙○○依保證書所負連帶清償之責任，於八十
      五年十月四日後始告終止。
  ２、被告辛○○其後加入擔任連帶保證人，僅銀行與該新保證人間另成立內容、效
      力同原保證書之保證契約而已，並不影響被告乙○○就原保證契約應負之保證
      責任，更無所謂債務承擔之情事。
三、證據：提出保證書、開發信用狀暨融資契約、借據六紙、開發信用狀申請書、進
    口單據通知書、繳息明細、代收票據領回申請書、借款申請書、授信審核簡表（
    均影本）為證。
乙、被告方面：
壹、被告同志工程有限公司、辛○○、壬○○、庚○○、己○○、戊○未於言詞辯論
    期日到場，亦未提出書狀作何聲明或陳述。
貳、被告乙○○部分：
一、聲明：駁回原告之訴及其假執行之聲請。
二、陳述：
（一）緣八十一年間同志工程公司因承攬工程之故，委由原告華僑商業銀行松山分行
      擔任其工程履約保證人，而由同志工程公司另覓連帶保證人對原告做工程履約
      保證之連帶保證人，因之，八十一年一月間由同志工程公司之董事長戊○及被
      告乙○○為同志工程公司之工程履約保證契約之擔任連帶保證人，原告並要求
      被告乙○○簽發以順多股份有限公司為發票人，面額為二千萬元，付款人為華
      僑商業銀行板橋辦事處，且以順琦企業有限公司、順合有限公司、同志工程有
      限公司、戊○、乙○○等為背書人之本票乙紙，交付予原告以作為同志工程公
      司因信用額度不足之擔保。而當上開簽發之本票屆期時（通常係每一年換一次
      本票），原告皆會要求被告乙○○重新辦理該筆保證契約之對保手續，並重新
      簽發本票予原告。
（二）嗣於八十四年七月間辛○○購屋本係欲向中國國際商業銀行辦理貸款，當時已
      與中國國際商業銀行大安分行駱副理接洽中，而當時華僑商業銀行板橋分行經
      理林榮源由被告處得知上開情事後，以為增加該分行之業績為由，願承辦上開
      貸款案，並積極派人至現場估價。當時被告乙○○即言明不為上開房屋貸款之
      連帶保證人及不再為同志公司擔任連帶保證人始同意將上開貸款案介紹於林榮
      源承做，林榮源允諾後系爭辛○○購屋辦理銀貸乙案始由華僑銀行承做，因本
      案距今巳事隔五年餘，被告當時已獲林榮源經理註銷保證責任，早巳非同志工
      程公司對原告之連保人。
（三）本件被告自八十四年七月二十六日同志公司辦理貸款同時，經原告同意前核應
      收保證款項額度註銷，不再負連帶保證責任：
  １、原告於八十九年十月十八日開庭時，經原告訴訟代理人提示之華僑銀行授信審
      核簡表（即授信批覆書）及申請書正本，因其中連帶保證人項目係經原告塗改
      ，其中授信審核簡表原本第九項保證人係以立可白塗改，被告訴訟代理人業於
      上開期日當庭表明，並此本訴狀請求書記官增加記載「授信審核簡表原本第九
      項保證人係以立可白塗改」於筆錄。而申請書之連帶保證人乙欄原記載為黃源
      吉，辛○○，遭原告片面刪除，變造為戊○及乙○○。因而上開證據巳遭原告
      事後塗改，其形式證據力顯有疑義。
  ２、由被證五號授信審核簡表觀之：
    (1)按有關銀行內部之授信審核簡表，係每乙授信貸放案之授信條件之完整記錄，
      由銀行內部詳細載明授信條件後，用以評定是否准以貸款。因之，每項貸款案
      之授信條件，主要為擔保品及保證人乙項，莫以觀諸上開授信審核簡表最明，
      此亦即為何原告竟不惜可能涉及業務登載不實，而將保證人乙項由原為黃源吉
      及辛○○，再以立可白塗改另行登載被告及戊○，此於被告訴訟代理人上次期
      日持將上開證據原本至閱卷室影印時，持於日光燈下一照，正本保證人欄猶可
      見原係登載「辛○○」，經被告訴訟代理人向原告訴訟代理人丁○○及隨同其
      開庭之原告行員某小姐指明後，其二人於閱卷室錯諤不已。
    (2)上開授信審核簡表保證人乙欄原為辛○○及黃源吉，卻遭原告嗣後塗改為被告
      及戊○，此由上開欄位更改後卻無相關人員用印負責即足證明其係事後塗改。
      否則塗改處未用印，審核人員絕不可能同意並於審核意見及准駁欄用印。
    (3)另上開授信審核簡表第十一欄其他：第三項「前核應收保證款項額度註銷」。
      即指被告乙○○簽發以順多股份有限公司為發票人，面額為二千萬元，付款人
      為華僑商業銀行板橋辦事處，且以順琦企業有限公司、順合有限公司、同志工
      程有限公司、戊○、乙○○等為背書人之本票乙紙，此參見該表借戶往來紀錄
      乙欄「授信科目」第二欄「應收保證款項（履約保證）」「核貸款：二千萬元
      」，動用餘額：０，到期日：８４．１．２７」，亦即原來同志公司與原告間
      往來紀錄僅有此乙筆二千萬元額度之授信案，且此額度業於本案貸放後，即「
      前核應收保證款項額度註銷」，亦即原告貸與同志公司系爭八百萬元後，同志
      公司原有之授信額度二千萬元即註銷，連同保證及授信款項額度皆予註銷。此
      後同志公司對原告僅有額度為八百萬元，即本案，此觀諸同志公司日後皆無法
      向原告貸款，直至八十七年四月二十九日其重新申請綜合授信（一億元）後方
      得貸款自明。
    (4)因而原告華僑商業銀行板橋分行經理林榮源復另覓辛○○擔任同志工程公司借
      款之連帶保證人，此由原告所提出之保證契約書上辛○○簽名足資證明。並由
      辛○○提供座落台北市○○區○○段一小段○二五一—○○○、○二五一—○○○一、○二五一—○○○二地號之土地持分；建號○一一八七—○○，建物
      門牌台北市○○○路○段一四二巷二十弄二之三號二樓；建號○一一七一—○○○，建物門牌台北市○○○路○段一四二巷二十弄二號等房屋地下二層等建
      物設定最高限額一千二百萬元抵押權予原告華僑商業銀行供擔保，且於八十四
      年八月十七日辦妥設定，而原告於該筆房貸貸放同志工程有限公司後，遂將被
      告乙○○供擔保之本票返還乙○○，亦即表示原告即已同意免除被告乙○○之
      保證責任。查系爭被證一號本票上之發票日期原應係空白，係被告取回本票當
      日始填上的，因之，被告應於八十四年七月二十七日即取回上開本票正本，僅
      因時隔巳久，誤將上開發票日錯認為簽發日，於此一併請求更正上開事實。據
      此足見，被告乙○○並非上開貸款案之連帶保證人，因之，原告僅要求辛○○
      於八十四年八月十七日對保，卻未請求被告對保，被告自不負保證責任。故本
      件原告華僑商業銀行板橋分行向被告乙○○請求清償借款，洵屬無據。
  ３、由被證五號之借款申請書觀之：
      按所謂借款申請書乃由借款人親自填窵，依財政部規定，凡客戶申請授信均應
      自行填寫授信申請書並簽名蓋章。將擬辦理貸款之擔保品及連帶保證人詳細記
      載，供銀行審核是否貸放。查卷附原告所提出之借款申請書其中之「連帶保證
      人」乙欄，顯係遭原告事後塗改。同志工程有限公司於八十四年七月七日向原
      告申請借貸八百萬元，於申請書中保證人欄所填寫之保證人本係黃源吉、辛○○，因當時上開二人係擔任同志工程有限公司總經理及副總經理之職位，且保
      證人辛○○於申請書所填寫住址與其當時戶籍地地址係相符，即係設於台北縣
      三重市○○路○段五十巷八十八號四樓，而原告所提呈之借款申請書保證人欄
      位雖將黃源吉、辛○○刪去改填寫戊○、乙○○，惟其卻未及一併將「連帶保
      證人欄」黃源吉及辛○○以下之「職業：總經理、副總經理」及住址欄甚而電
      話欄一併塗改，且其所書寫有關「戊○、乙○○」之筆跡與申請人原填寫之筆
      跡並不相符，且亦非乙○○本人之簽名，更無申請人於塗改處之簽章，足證上
      開文件係遭原告為本案而塗改，目的無非係為製造乙○○為保證人之證據。原
      告上開舉動顯然「此地無銀三百兩」，反而可證明就系爭貸款案之連帶保證人
      必須於借款申請書及授信審核簡表上皆有記載，並且必須辦理對保，此觀諸銀
      行授信作業流程：自客戶申請前的洽談，接著受理申請辦理徵信調查，從而評
      估擔保品，並分析審核，然後依照銀行各級人員授信權責核定准駁，通知客戶
      ，簽約對保及擔保物權設定登記保險等。一切手續辦妥後，即撥款轉帳（或簽
      發文件），再經按月（期）收取利息、、、此有合作金庫員工訓練中心授信實
      務乙書第五十五頁以下足參。由上述可知。本件被告乙○○並非系爭債務之連
      帶保證人。
（四）由上開說明，被告自非連帶保證人，此由原告同意被告於八十四年七月二十七
      日取回被證一號之保證本票，亦足證被告確曾通知原告終止保證契約。
  １、上開保證本票取回的日期應係八十四年七月二十七日，至八十五年十月間被告
      退回的空白保證本票，應係被告解除保證責任後次年因原告新任經理丙○○要
      求被告再擔任保證人遭被告拒絕後所退還由丁○○簽收者。如原告對退還上開
      本票正本日期有意見，誠如原告訴訟代理人自承，其退還本票正本應送總行批
      示，因之，其就正確退還本票之日期應有紀錄。
  ２、由被證五號之授信審核簡表中借戶往來紀錄乙欄「授信科目」第二欄「應收保
      證款項（履約保證）」「核貸款：二千萬元」，動用餘額：０，足證於系爭房
      貸之前，同志公司與原告間僅有乙筆往來紀錄，即係爭本票保證額度之二千萬
      元，由上開保證本票之退還，亦足證同志公司先前之授信額度（雖綜合授信保
      證書內載五千萬元，實則原告僅核准二千萬元額度，故保證本票之面額即為二
      千萬元）於系爭八百萬元撥收後即將前開二千萬元授信額度及保證責任一併註
      銷。故將被證一號之保證本票退還被告。惟因銀行作業上不會將巳註銷之綜合
      授信保證書退還當事人，以致銀行往往以過時之保證書（如本件距今巳達八年
      之久，且歷經二次更換保證人：84.8.17辛○○；87.4.27辛○○、庚○○、壬○○及林春吟等四人）再度向原巳解除保證責任之人（被告）請求，此誠屬不
      公平、無理之至。
（五）倘如鈞長認上開事證仍不能證明被告已非連帶保證人，被告尚有以下三項理由
      足資證明被告業巳無庸負連帶保證責任：
  １、本件自八十四年八月十七日辛○○對保後，因保證人業巳更替，且系爭房屋貸
      款並未通知被告對保，被告自無庸負責：
    (1)按保證契約係金融機關片面所訂立，係定型化契約，因此對於定型化契約條款
      之內容及適用範圍，除應適用契約之一般理論外，對於不明確契約條款，應適
      用有利於相對人之解釋（參見王澤鑑教授著債編總論頁七六以下）。次按債務
      承擔者，係指不變更債務之同一性，而由第三人承受或加入債之關係而成為債
      務人之情形，倘若原債之關係消滅而成立新債之關係，債之同一性巳變更，則
      為債之更改，此觀最高法院八十六年台上字第一一七二號即明。查本件被告乙○○、戊○於八十一年一月二十四日與原告所簽立之保證契約，係為同志工程
      有限公司之連帶保證人。嗣於八十四年八月十七日原告在未通知原保證人知情
      況下，於原保證契約中同意第三人辛○○為連帶保證人，因此對於原保證契約
      之原保證人所為保證效力，自應朝向有利於原保證人之解釋，亦即應認為當原
      告與辛○○書立連帶保證契約成立時，原保證契約之原保證人之保證責任即已
      由辛○○承擔，則被告乙○○之保證責任即已免除。況且原告所提出之借據僅
      有同志工程有限公司之簽章，並無連帶保證人戊○、乙○○之簽名，被告乙○○自不負保證責任。
    (2)按對話人為意思表示者，以相對人了解時，發生效力，民法第九十五條第一項
      定有明文。次按就連續發生之債務為保證而未定有期間，保證人得隨時通知債
      務人終止保證契約，民法第七百五十四條第一項定有明文。即就連續發生之債
      務為保證之保證人得隨時向債務人終止保證契約，無待債權人同意。因此當被
      告乙○○向林榮源表示拒絕再擔任同志工程有限公司之連帶保證人，且當原告
      允諾並於被證五號之授信審核簡表中註銷原授信暨保證額度，原來八十一年一
      月二十四日之綜合授信保證契約即於八十四年七月二十六日失其效力。又原告
      另以辛○○為連帶保證人時，亦表示原告同意更新連帶保證人，亦即雙方已同
      意解除被告之保證契約，此並不因被告有無以書面終止保證意思而受影響。因
      之，被告乙○○之保證責任即已免除。
  ２、八十七年四月二十九日因同志公司與原告間債之更改將授信額度更改為一億元
      時，其等間舊債務消滅（指原綜合授信合約消滅而成立新綜合授信契約），原
      舊綜合授信合約之連帶保證人亦當然不待通知原告即解除保證責任：
    (1)按原債之關係消滅而成立新債之關係，債之同一性已變更，則為債之更改，最
      高法院八十六年度台上字第一一七二號判決及八十七年度台上字第一七四七號
      參照。查本件被告乙○○於八十一年一月二十四日所簽立之保證契約，已因同
      志工程公司於八十七年四月二十九日獲原告授信額度達一億元時，重新提供連
      帶保證人，擔保對原告現在（含過所去負仍未清償者）及將來所負之借款等一
      切債務，雙方並書立新保證契約，顯係以新保證契約之保證人責任更替舊保證
      契約之保證人責任甚明，亦即舊保證人所為之保證效力，即已因新保證契約之
      訂立而歸於消滅。蓋於八十九年十月十八日鈞院庭訊時，被告訴訟代理人：﹁
      請問被告同志公司的信用額度是一億元還是一億五千萬元？﹂；原告訴訟代理
      人：﹁是一億元。﹂，顯見，當同志工程有限公司與原告於八十七年四月間所
      簽立之新保證契約，即已包含舊保證契約所擔保之五千萬元，亦即係使舊債務
      關係消滅而成立新債之關係，其債之同一性已變更，即係債之更改。因之，被
      告乙○○即已非新保證契約之連帶保證人，自無庸負保證責任，本件八十七年
      四月間所簽立之新保證契約並非追加保證額度及追加保證人，此由新保證契約
      書有辛○○重新對保，卻無戊○及被告之重新對保自明，足證被告早於八十四
      年間保證責任即巳註銷，故原告向被告乙○○請求清償借款，顯無理由。
    (2)本件原告僅向被告請求給付系爭房貸之六百五十九萬八百六十七元，而非同於
      其他被告之二千八百九十九萬八百六十七元及馬克一萬二千○七十六元（涵蓋
      上開六百餘萬元），尚如原保證契約並未於八十七年四月二十九日更新，何以
      被告僅須負擔六百餘萬元而非同於其他被告之二千八百餘萬元及馬克一萬二千
      餘元，承前，原告於起訴時即自認原八十一年一月間被告及戊○之保證書確屬
      過時而於八十七年四月二十九日起由新保證書取代之甚明。
    (3)承前，被告僅系同志公司原綜合授信案（最高限額保證五千萬元，實核准貸額
      度二千萬元且限於覆約保證）之連帶保證人，並非八十四年七月二十六日房屋
      貸款之連帶保證人，此有卷附借據上及借款申請書上保證人皆無被告，甚而原
      告授信審核簡表上保證人乙欄原亦非記載被告足資證明。職故，原綜合授信案
      既於八十四年七月二十六日額度遭註銷，至八十七年四月二十九日又由新的綜
      合授信申請案新的保證人所取代，被告至遲於八十七年四月二十九日後即無庸
      負保證之責。
  ３、原告固提出八十一年一月間之保證書，然該項綜合授信應有同志公司之申請書
      ，其中申請項目，請鈞長參見一般行庫之申請書，其中應有「預定使用授信種
      類及其額度」一般制式書表上並無房屋貸款乙項，另參照合庫金庫授信綜合額
      度申請處理要點第三條，所謂可申請授信綜合額度之授信種類亦不包含房屋貸
      款，由上足證房屋貸款顯非屬綜合授信業務範圍內，因之，請求  鈞長令原告
      提出同志公司之八十一年一月間之綜合授信申請書，以供證明該行庫所謂之綜
      合授信業務異於其他同業而包含房屋貸款乙項。
三、證據：提出本票影本乙紙、空白本票及本票領取證影本各乙紙、辛○○之土地及
    建物謄本影本乙份、八十七年四月二十九日連帶保證契約書影本乙份、八十一年
    一月二十四日連帶保證契約書影本乙份、授信作業流程、授信申請書表及授信批
    覆書表影本、同志工程有限公司借款申請書影本及原告授信批覆書影本，八十一
    年一月間綜合授信保證書影本、合作金庫員工訓練中心授信實務乙書第五十五頁
    以下影本、八十四年七月二十六日房屋貸款之借據影本乙紙、（合作金庫）授信
    綜合額度申請書影本乙紙、（合作金庫）授信綜合額度申請處理要點影本乙紙為
    證。
    理    由
甲、程序方面：
    被告同志工程有限公司、辛○○、壬○○、庚○○、己○○、戊○未於言詞辯論
    期日到場，核無民事訴訟法第三百八十六條列各款情形，應依原告之聲請，由其
    一造辯論而為判決。
乙、得心證之理由：
一、原告起訴主張：被告戊○、乙○○於八十一年一月二十四日，與原告簽訂保證書
    ，約定就被告同志公司對原告現在及將來所負之借款、票款、透支、墊款、保證
    、損害賠償等及其他一切債務，以本金新台幣伍仟萬元整為限額，負連帶保證責
    任。而被告辛○○、壬○○、庚○○、己○○於八十七年四月二十九日與原告簽
    訂另一保證書，約定就被告同志公司對原告現在及將來所負之借款、票款、透支
    、墊款、保證、損害賠償等及其他一切債務，以本金新台幣壹億元整為限額，負
    連帶保證責任。又被告同志公司於八十七年四月二十九日與原告簽訂開發信用狀
    暨融資契約，約定按原告核定信用狀成數先行自備保證金，委請原告於等值新台
    幣伍仟萬元之限額內循環開發信用狀及墊付外幣貨款或承兌，暨向原告借用新台
    幣及（或）外幣貸款。嗣被告同志公司於八十七年四月二十九日於分別於八十四
    年七月二十六日向原告借款新台幣捌佰萬元、八十八年三月五日借款新台幣伍佰
    萬、八十八年八月十三日借款新台幣壹仟萬元、八十八年九月二十七日申請開發
    信用狀借用馬克壹萬貳仟零柒拾陸元、八十九年一月十七日借用新台幣貳佰萬及
    佰萬元，八十九年一月十八日借用新台幣貳佰肆拾萬，約定利息、到期日均如
    附表一、二所示，並均逾期清償在六個月以內者，按上開利率百分之十，超過六
    個月者，按上開利率百分之二十計付違約金。如未按期清償本金，即喪失期限利
    益，債務視為全部到期。詎前開七筆借款中，已有四筆屆清償期，惟迭經催討未
    獲清償，依約債務視為全部到期，尚欠如附表一、二所示之本息及違約金，為此
    請求判決如聲明第一項所示。又上開八十四年七月二十六日新台幣捌佰萬元借款
    部分，除被告辛○○、壬○○、己○○、庚○○等四人應連帶負保證責任外，尚
    有被告戊○、乙○○亦應負連帶保證責任，而該筆借款，尚有如附表三所示之本
    息、違約金未清償，為此請求判決如聲明第二項所示等語。被告同志公司、辛○○、壬○○、庚○○、己○○、戊○未曾到場或以書狀作何抗辯；至被告乙○○
    則以：其已於八十四年七月二十六日前終止最高限額保證契約，且被告辛○○於
    八十四年八月十七日加入保證而承擔被告之保證責任，嗣八十七年四月二十九日
    原告亦與其他被告簽訂新保證書，被告已不負保證責任，且被告當初僅係擔任工
    程履約保證之保證人，總而言之，被告就同志公司於八十四年七月二十六日新台
    幣捌佰萬元之借款並不負保證責任等語，資為抗辯。
二、查原告主張：被告戊○、乙○○於八十一年一月二十四日，與原告簽訂保證書，
    約定就被告同志公司對原告現在及將來所負之借款、票款、透支、墊款、保證、
    損害賠償等及其他一切債務，以本金新台幣伍仟萬元整為限額，負連帶保證責任
    。而被告辛○○、壬○○、庚○○、己○○於八十七年四月二十九日與原告簽訂
    另一保證書，約定就被告同志公司對原告現在及將來所負之借款、票款、透支、
    墊款、保證、損害賠償等及其他一切債務，以本金新台幣壹億元整為限額，負連
    帶保證責任。又被告同志公司於八十七年四月二十九日與原告簽訂開發信用狀暨
    融資契約，約定按原告核定信用狀成數先行自備保證金，委請原告於等值新台幣
    伍仟萬元之限額內循環開發信用狀及墊付外幣貨款或承兌，暨向原告借用新台幣
    及（或）外幣貸款。嗣被告同志公司於八十七年四月二十九日於分別於八十四年
    七月二十六日向原告借款新台幣捌佰萬元、八十八年三月五日借款新台幣伍佰萬
    、八十八年八月十三日借款新台幣壹仟萬元、八十八年九月二十七日申請開發信
    用狀借用馬克壹萬貳仟零柒拾陸元、八十九年一月十七日借用新台幣貳佰萬及
    佰萬元，八十九年一月十八日借用新台幣貳佰肆拾萬，約定利息、到期日均如附
    表一、二所示，並均逾期清償在六個月以內者，按上開利率百分之十，超過六個
    月者，按上開利率百分之二十計付違約金。如未按期清償本金，即喪失期限利益
    ，債務視為全部到期。詎前開七筆借款中，已有四筆屆清償期，惟迭經催討未獲
    清償，依約債務視為全部到期，尚欠如附表一、二所示之本息及違約金等情，業
    據提出保證書、開發信用狀暨融資契約、借據、開發信用狀申請書、進口單據通
    知書為證，復為被告所不爭執，自堪信為真實。
三、按保證人與債權人約定就債權人與主債務人間所生一定債之關係範圍內之不特定
    債務，預定最高限額，由保證人保證之契約，學說上稱為最高限額保證。此種保
    證契約如定有期間，在該期間內所生約定範圍內之債務，不逾最高限額者，均為
    保證契約效力所及；如未定期間，保證契約在未經保證人依民法第七百五十四條
    規定終止或有其他消滅原因以前，所生約定範圍內之債務，亦同，最高法院七十
    七年台上字第九四三號著有判例可資參照。查原告與被告乙○○於八十一年一月
    二十四日簽訂之保證書約定「連帶保證人戊○等今向華僑商業銀行連帶保證同志
    工程有限公司對貴行現在及將來所負之借款、票款、透支、墊款、保證、損害賠
    償等及其他一切債務以本金新台幣伍仟萬元整為限額....  」等語，且未約定期
    限，有該保證書在卷可稽，核其性質，即屬未定期限之最高限額保證契約，揆諸
    前揭判例，保證契約在未經被告乙○○依法終止或有其他消滅原因以前，其就被
    告同志公司於該期間對原告所發生之債務，仍應負連帶清償責任。是茲應審究者
    ，為被告乙○○與原告間之最高限額保證契約，於八十四年七月二十六日被告同
    志公司向原告借貸新台幣捌佰萬元以前，是否經被告乙○○終止或因其他原因而
    消滅？茲論述如下。
四、被告乙○○主張被告同志公司於八十四年七月二十六日向原告申請新台幣捌佰萬
    元之房屋貸款，當時原告板橋分行經理林榮源曾向被告乙○○要求辦理該筆貸款
    之對保手續，惟遭拒絕，並向林榮源表示不再為被告同志公司之連帶保證人，請
    求退還其以順多股份有限公司為發票人，面額新台幣貳仟萬元，付款人為原告板
    橋辦事處之擔保本票乙節，為原告否認，被告自應就此有利於己之事實負舉證之
    責。被告乙○○雖舉證人即其公司會計林蔚君為證，然其與被告乙○○有僱傭關
    係，是其證言之證據價值即較薄弱，且據其於八十九年十月十八日言詞辯論期日
    所為證言「這張本票是八十四年七月二十七日開的，我是之後才去拿回來的，當
    時我們事先有以電話聯絡，一去就順利取回，是八十四年七月左右拿回來的」、
    「我有聽到乙○○打電話給原告說他不要當保人了，當時就是同志公司開始有財
    產的時候，同志公司那時還沒貸到該筆款項」，並無直接證明被告乙○○於八十
    四年七月二十六日前即向原告表示終止保證契約，且上開擔保本票係於八十五年
    十月四日方由證人林蔚君領回，有原告提出之代收票據領回申請書附卷可佐，並
    非如證人所言於八十四年七月左右便取回；又被告同志公司何時貸得新台幣捌佰
    萬元款項，應非與同志公司無關之證人所清楚，然其竟明白謂「我有聽到乙○○
    打電話給原告說他不要當保人了，當時就是同志公司開始有財產的時候，同志公
    司那時還沒貸到該筆款項」等語，是否確實，即非無疑。又被告乙○○雖另舉證
    人林榮源為證，然證人林榮源於八十九年十二月十三日言詞辯論期日時表示時間
    已久，不記得被告乙○○曾於八十四年七月二十六日前口頭向其終止保證契約。
    被告乙○○再主張：原告於八十四年七月二十六日即將前開保證本票返還予被告
    乙○○，又原告於八十四年八月十七日另覓辛○○為連帶保證人，並俟其提供不
    動產辦妥抵押權設定後，始將該筆貸款撥予被告同志公司，足見被告確早已終止
    保證契約，且原告既未通知被告乙○○而同意加入被告辛○○為保證人，應認被
    告乙○○之保證責任於辛○○加入保證後即由其承擔云云，然查，前揭保證本票
    於八十五年十月四日始返還予被告乙○○，已如前述；又該筆貸款於被告辛○○
    於八十四年八月十七日擔任連帶保證人之前之八十四年七月二十六日，即已撥款
    予被告同志公司，有傳票乙紙可證，並非待辛○○加入保證後始予貸放，復徵諸
    銀行作業慣例，銀行為加強債權擔保，要求借款人增加連帶保證人，事屬多有，
    是並不因新保證人之加入，而影響原保證人之責任，從而被告乙○○上開主張，
    洵無足採。又被告乙○○另以：原告提出之授信審核簡表第二條第九項保證人處
    遭原告以立可白塗改，而借款申請書連帶保證人欄黃源吉、辛○○二人被塗銷，
    增加乙○○、戊○等語抗辯，惟查，上開情形，固有授信審核簡表及借款申請書
    在卷可憑，且經本院於八十九年十二月十三日當庭勘驗授信審核簡表原本，結果
    為：授信審核簡表第二條第九項保證人記載：戊○、乙○○等二人連保，其中「
    等二人連保」處，有立可白痕跡，透光可見其下原記載辛○○、黃源吉二名字等
    情屬實，然證人林榮源證稱：借款申請書由借款人填寫，但保證人是誰由銀行來
    做最後確認，不是借款人於申請書上寫誰就是誰當保證人，故借款申請書填載的
    保證人有可能與授信審核簡表上填載的保證人不同等語，從而並非被告乙○○所
    稱：須借款申請書及授信審核簡表上均有記載者始為保證人，是無論原告主張借
    款申請書保證人本記載戊○、黃源吉、辛○○、乙○○四人，後黃源吉、辛○○
    未加入保證而塗銷為真，抑或被告乙○○主張本為黃源吉、辛○○二人，後塗銷
    改為戊○、乙○○屬實，以及無論究係原告或借款人塗改，均不影響應依連帶保
    證契約終止與否決定被告乙○○仍否負連帶保證責任之判斷。又授信審核簡表第
    二條第九項保證人欄處，原告固將戊○、乙○○名字下之辛○○、黃源吉二名字
    以立可白塗銷，改為「等二人連保」，已如前陳，惟此亦顯示戊○、乙○○二人
    本即列名於授信審核簡表之保證人欄，並非將辛○○、黃源吉名字塗銷後，再加
    上戊○、乙○○而為保證人，是被告乙○○據此主張其已不負保證責任，並無所
    據。
五、被告乙○○另辯以：前開授信審核簡表第十一條「其它」欄註明「前核應收保證
    款項額度註銷」，亦即原告貸與同志公司新台幣捌佰萬元之借款後，同志公司原
    有之授信額度新台幣貳仟萬元即註銷，是連同原保證人亦一併註銷，被告即不負
    保證責任云云；惟查，證人林榮源證述上開記載之意為同志公司本有新台幣貳仟
    萬元之授信額度，但本案新台幣捌佰萬元之貸款核貸後，新台幣貳仟萬元之信用
    額度即註銷等語，亦即同志公司在原告銀行之授信額度由新台幣貳仟萬元減為新
    台幣捌佰萬元，是同志公司在原告銀行原新台幣貳仟萬元之授信額度雖經註銷，
    然僅為原告對同志公司授信額度之調整，並非終止原告與被告乙○○間之最高限
    額保證契約，且最高限額保證契約，係從屬於原告與主債務人同志公司間之借款
    、票款、透支、墊款、保證、損害賠償等及其他一切債務等基礎關係，而非從屬
    於原告與主債務人同志公司間之授信額度，既不會因個別債務之發生、消滅受影
    響，更不會受銀行對主債務人授信額度變更而影響最高限額保證契約之存續，被
    告以授信額度註銷，即連同原保證人亦一併註銷，於法尚有未合。又被告乙○○
    再稱：八十七年四月二十九日因同志公司與原告間之授信額度更改為新台幣壹億
    元，並重新提供連帶保證人，書立新保證契約，顯以新保證契約之保證人更替舊
    保證契約之保證責任，是被告亦已解除保證責任等語。然縱認上開主張之法律見
    解為正確，亦僅能說明被告乙○○之保證責任於八十七年四月二十九日重新書立
    新保證契約後終止，而本件原告請求被告乙○○負連帶保證責任之債務係發生於
    八十四年七月二十六日，業如前述，是不能以被告乙○○自八十七年四月二十九
    日後已不負保證責任，而影響其於八十四年七月二十六日已發生之保證責任，故
    該等抗辯亦無理由。
五、末查，被告乙○○抗辯系爭新台幣捌佰萬元之貸款為房屋貸款，而綜合授信之授
    信種類並不包含房屋貸款，且被告僅擔任同志公司工程履約保證契約之連帶保證
    人，是上開借款並不在保證範圍之內云云，惟查，原告與被告乙○○簽訂之最高
    限額保證契約既係約定就被告同志公司對原告現在及將來所負之借款、票款、透
    支、墊款、保證、損害賠償等及其他一切債務，以本金新台幣伍仟萬元整為限額
    負連帶保證責任，已如前陳，既未限定僅就工程履約保證契約為保證，亦未將房
    屋貸款排除於保證範圍之外，是被告乙○○上開主張，與上開保證書所示之客觀
    文義顯不相符，亦不足採。
六、綜上所述，被告乙○○既未於八十四年七月二十六日被告同志公司向原告貸得新
    台幣捌佰萬元借款前，終止其於八十一年一月二十四日與原告簽訂之最高限額保
    證契約，則依該契約，被告乙○○即應就該筆借款對原告負連帶清償之責，從而
    ，原告依消費借貸及連帶保證契約請求被告同志公司、辛○○、壬○○、庚○○
    、己○○應連帶給付原告新台幣貳仟捌佰玖拾玖萬零捌佰陸拾柒元，及馬克壹萬
    貳仟零柒拾陸元，及如附表一、二所示之利息、違約金。其中馬克部分得按原告
    受領給付當日牌告馬克即期賣出匯率折算新台幣給付之；另被告戊○、乙○○應
    連帶給付原告主文第一項款項中之新台幣陸佰伍拾玖萬零捌佰陸拾柒元，及如附
    表三所示之利息、違約金，而於主文第一項債務清償完畢時，免除給付之義務，
    為有理由，應予准許。
丙、假執行之宣告：
    原告與被告乙○○均陳明願供擔保，請求宣告假執行或免為假執行，經核均無不
    合，爰分別酌定相當之擔保金額，併予准許。
丁、結論：
    原告之訴為有理由，依民事訴訟法第三百八十五條第一項前段、第八十五條第一
    項、第二項、第三百九十條第二項、第三百九十二條，判決如主文。
中      華      民      國    八十九    年     十二     月    二十七    日
                                            民事第五庭法      官  歐陽漢菁
右為正本係照原本作成
如對本判決上訴，須於判決送達後廿日內向本院提出上訴狀
中      華      民      國    八十九    年     十二     月    二十七    日
                                                      法院書記官  賈繼藩


司法院資訊處製作；財團法人民間司法改革基金會備份。
